臺灣臺北地方法院民事簡易判決
110年度北簡字第18890號
原      告  張君逸  
訴訟代理人  陳聰能律師
被      告  葉采艷  

訴訟代理人  陳崇善律師
上列當事人間請求債務人異議之訴事件，本院於民國111年10月2
5日言詞辯論終結，判決如下︰
    主  文
確認被告持有如附表所示之本票對原告於超過新臺幣肆萬參仟參
佰參拾肆元部分之票據請求權不存在。
被告所持有臺灣臺中地方法院一百零五年度司票字第六八二六號
民事裁定及確定證明書為執行名義於超過新臺幣肆萬參仟參佰參
拾肆元部分對原告之財產不得為強制執行。
本院一百一十年度司執字第一○七○二○號給付票款強制執行事件
對原告所為之強制執行程序於超過新臺幣肆萬參仟參佰參拾肆元
部分應予撤銷。
被告應給付原告新臺幣壹拾伍萬參仟伍佰玖拾伍元，及自民國一
百一十一年三月二十九日起至清償日止，按年利率百分之五計算
之利息。
原告其餘之訴駁回。
訴訟費用由被告負擔百分之八十四，餘由原告負擔。
本判決第四項得假執行。但被告如以新臺幣壹拾伍萬參仟伍佰玖
拾伍元為原告預供擔保，得免為假執行。
原告其餘之假執行之聲請駁回。
    事實及理由
壹、程序部分：
一、按所謂專屬管轄，係指法律規定某類事件專屬一定法院管轄
    之謂。凡法律規定某類事件僅得由一定法院管轄者，縱未以
    法文明定「專屬管轄」字樣，仍不失其專屬管轄之性質。又
    執行名義成立後，如有消滅或妨礙債權人請求之事由發生，
    債務人得於強制執行程序終結前，向執行法院對債權人提起
    異議之訴，強制執行法第14條第項前段定有明文。是以提起
    債務人異議之訴，應向執行法院為之，顯已由該法明定此類
    事件應由執行法院管轄，性質上自屬專屬管轄（最高法院98
    年度台抗字第38號裁判意旨參照）。經查，本件被告向本院
    聲請強制執行，經本院以110年度司執字第107020號給付票
    款強制執行事件（下稱系爭執行事件）為執行，本院為執行
    法院自有管轄權，合先敘明。
二、次按訴狀送達後，原告不得將原訴變更或追加他訴，但請求
    之基礎事實同一者，不在此限，民事訴訟法第255條第1項第
    2款定有明文。查原告原起訴聲明為：㈠確認被告所持有如附
    表所示之一紙本票對原告之票據債權不存在。㈡被告不得執
    臺灣臺中地方法院（下稱臺中地院）105年度司票字第6826
    號民事裁定（下稱系爭本票裁定）及確定證明書或所換發之
    債權憑證為執行名義對原告之財產為強制執行。㈢本院系爭
    執行事件對原告所為之強制執行程序應予撤銷。」，有起訴
    狀可稽(見本院卷第7頁)，嗣於訴訟中迭經變更、追加，最
    後確認聲明為：㈠確認被告持有如附表所示之本票票據請求
    權不存在。㈡被告不得執臺中法院系爭本票裁定及確定證明
    書為執行名義對原告之財產為強制執行。㈢本院系爭執行事
    件對原告所為之強制執行程序應予撤銷。㈣被告應給付原告
    新臺幣（下同）196,929元，及自原告於民國111年3月25日
    所提準備書狀繕本送達之翌日起至清償日止，按週年利率百
    分之五計算之利息。㈤就前項聲明願供擔保，請准宣告假執
    行，亦有民事準備書㈡狀可查(見本院卷第67頁)，亦係基於
    后述本票債權存否之同一基礎事實，依上開規定，自應准許
    。
三、又按確認法律關係之訴，非原告有即受確認判決之法律上利
    益者，不得提起之，民事訴訟法第247條第1項前段定有明文
    。又所謂即受確認判決之法律上利益，係指法律關係之存否
    不明確，原告主觀上認其在法律上之地位有不安之狀態存在
    ，且此種不安之狀態，能以確認判決將之除去者而言，若縱
    經法院判決確認，亦不能除去其不安之狀態者，即難認有受
    確認判決之法律上利益（最高法院52年台上字第1240號判決
    要旨參照）。被告持有原告所簽發之系爭本票聲請強制執行
    ，原告則請求確認本票債權請求權不存在，顯然兩造就系爭
    本票債權請求權存在與否已發生爭執，如不訴請確認，原告
    在私法上之地位將有受侵害之危險，則原告提起本件確認本
    票債權不存在之訴，有即受確認判決之法律上利益，合先敘
    明。
貳、實體部分
一、原告主張：
　㈠緣被告執附表所示本票（下稱系爭本票）向臺中地院聲請核
    發系爭本票裁定確定後，嗣執系爭本票裁定及確定證明書為
    執行名義，向本院民事執行處聲請對原告之財產為強制執行
    ，由本院系爭執行事件受理。兹以系爭本票之到期日為104
    年3月25日，則系爭本票自到期日起算，三年之消滅時效核
    已於107年3月24日即已完成，系爭本票裁定之票據請求權核
    已罹於3年之消滅時效，是被告迨於110年間始向本院民事執
    行處聲請對原告之財產為強制執行，則原告自得拒絕給付系
    爭本票票款，並得本於強制執行法第14條規定，請求確認系
    爭本票票據請求權不存在，併命被告不得再持系爭本票裁定
    為執行名義對原告為強制執行，且應撤銷系爭執行程序，即
    屬有據。
　㈡本件原告於本院民事執行處以110年11月2日北院忠110司執甲
    字第107020號執行命令而為查封原告對第三人互助營造股份
    有限公司（下稱互助營造公司）之每月應領之薪資債權後，
    原告隨即於110年11月16日具狀對被告提起本件債務人異議
    之訴而以消滅時效已經完成為由而行使拒絕給付之抗辯，然
    被告於原告已於被告聲請執行請求時行使該抗辯權而提起本
    件債務人異議之訴後，竟仍由本院民事執行處就原告對互助
    營造公司之每月應領之薪資債權為強制執行，且已由被告陸
    續於110年11月23日、110年12月22日、111年1月21日、111
    年1月25日、111年2月21日分別向互助營造公司收取21,667
    元、21,667元、21,667元、110,261元、21,667元，共計196
    ,929元在案（計算式︰21667＋21667＋21667＋110261＋21667＝19
    6929），則被告因上開執行程序而取得之款項196,929元自
    屬無法律上原因之受領，核有不當得利之情事，為此，原告
    爰依不當得利規定請求被告返還其因強制執行程序而取得之
    金額196,929元及利息。
　㈢原告與其母即訴外人李錦雲於104年2月18日共同簽發系爭本
    票交予被告收執之票據原因關係，係因訴外人李錦雲於前開
    日期向被告借款27萬元，始由訴外人李錦雲於104年2月18日
    邀約原告與其共同簽發系爭本票交予被告收執而作為擔保，
    故原告本身與被告間並無借貸關係存在。
　㈣綜上各情，爰提起本件訴訟等語，並聲明：㈠確認被告持有如
    附表所示之本票票據請求權不存在。㈡被告不得執臺中法院
    系爭本票裁定及確定證明書為執行名義對原告之財產為強制
    執行。㈢本院系爭執行事件對原告所為之強制執行程序應予
    撤銷。㈣被告應給付原告196,929元，及自原告於民國111年3
    月25日所提準備書狀繕本送達之翌日起至清償日止，按週年
    利率百分之五計算之利息。㈤就前項聲明願供擔保，請准宣
    告假執行。
二、被告則以：
　㈠大約於104年2月18日，訴外人李錦雲邀同原告向被告借貸款
    項27萬元，約定利息以18％計算，並共同簽發本票以為前述
    債務之擔保與清償之用。嗣於104年間，李錦雲再向被告借
    貸20萬元，約定利息以18％計算，並簽發支票以為清償依據
    ，其後因無法及時完全清償，乃一再延長票其或更換票據，
    於105年5月20日，李錦雲簽發面額為前述借款金額之本票，
    交付被告收執，以為前述債務之擔保與清償之用。李錦雲與
    原告，未能依約如期完全清償，乃要求被告同意其繼續展期
    借貸，先給付部分利息款項等，被告不得已，只能勉為同意
    。被告係陸續收到李錦雲匯款、交付現金等一直到大約110
    年5月間，但是均不足前述合計47萬元借貸款項之每年利息
    款項即84,600元，因此前述兩筆款項均尚未完全清償。
　㈡關於時效部分，被告取得系爭本票裁定後，因為李錦雲就前
    述兩筆借款仍繼續清償款項至110年5月間，被告基於信賴未
    即提出強制執行；且前述兩筆借款與票據債權具相關/相互
    影響關係，均尚未罹於時效。且因李錦雲一直有陸續部分清
    償到110年5月間，故被告認為時效應有重新起算之適用。
　㈢綜上各情，資為抗辯，並聲明：原告之訴均駁回。
三、原告於110年10月7日持系爭本票裁定及確定證明書為執行名
    義，向本院聲請系爭執行事件強制執行原告於訴外人互助營
    造公司之薪資債權，經本院依職權調閱系爭執行事件案卷查
    核屬實，堪信為真實。
四、得心證之理由：
　　原告主張時效抗辯拒絕給付，請求確定系爭本票票據請求權
    不存在，並不得以系爭本票裁定及確定證明書為執行名義據
    以執行，且應撤銷執行程序，被告受領互助營造公司所移轉
    之原告薪資196,929元，應依不當得利法律關係返還等情，
    為被告否認，並以前詞置辯，茲析論如下：
　㈠按票據上之權利，對本票發票人自到期日起算；見票即付之
    本票，自發票日起算，3年間不行使，因時效而消滅；本票
    未載到期日者，視為見票即付，票據法第22條第1項前段、
    第120條第2項分別定有明文。又消滅時效因請求、承認、起
    訴而中斷；開始執行行為或聲請強制執行與起訴有同一效力
    ，而為消滅時效之中斷事由；時效中斷者，自中斷之事由終
    止時，重行起算；時效完成後，債務人得拒絕給付，為民法
    第129條第1項、第2項第5款、第137條第1項、第144條第1項
    所明定。時效完成後，如債權人依原執行名義或債權憑證聲
    請法院再行強制執行時，自不生中斷時效或中斷事由終止重
    行起算時效之問題，債務人自非不得對之提起債務人異議之
    訴，以排除該執行名義之執行（最高法院89年度臺上字第16
    23號判決參照）。又民法第137條第3項規定經確定判決或其
    他與確定判決有同一效力之執行名義所確定之請求權，其原
    有消滅時效期間不滿5年者，因中斷而重行起算之時效期間
    為5年。該項所稱與確定判決有同一效力之執行名義，係指
    實體上爭執業已確定者而言。本票准予強制執行裁定不與焉
    （最高法院83台上字第2675號判決參照），故本票裁定消滅
    時效依票據法第22條第1項規定仍為3年。又依民法第146條
    規定，主權利因時效消滅者，其效力及於從權利，原告對被
    告所得請求之利息請求權，亦應與其本金請求權同時罹於時
    效而消滅（最高法院99年度第5次民事庭會議決議參照）。
　㈡經查，原告前揭主張，業據其提出與所述相符之系爭本票裁
    定為證，被告於系爭執行事件係以系爭本票裁定及確定證明
    書為執行名義，業經本院調取系爭執行事件卷宗查核無訛，
    系爭本票裁定並非與確定判決有同一效力之執行名義，揆諸
    前揭說明，本票票據請求權消滅時效期間仍為3年，並不能
    因取得法院許可強制執行之裁定而延長為5年，是系爭本票
    裁定所載系爭本票票據請求權消滅時效期間仍為3年。被告
    於105年11月24日系爭本票裁定確定後，遲至110年10月7日
    始對原告聲請強制執行，業經本院依職權調閱本院系爭本票
    裁定事件及系爭執行事件卷核閱無誤，則揆諸前開規定，被
    告之系爭本票票據請求權時效，顯已逾3年消滅時效期間。
　㈢再按無法律上之原因而受利益，致他人受損害者，應返還其
    利益；時效完成後，債務人得拒絕給付；請求權已經時效消
    滅，債務人仍為履行之給付者，不得以不知時效為理由，請
    求返還；其以契約承認該債務或提出擔保者亦同，民法第17
    9條前段、第144條定有明文。復請求權之消滅時效完成後，
    依民法第144條第1項規定，債務人得拒絕給付，固係採抗辯
    權發生主義，債務人僅因而取得拒絕給付之抗辯權，並非使
    請求權當然消滅。惟如債務人行使此項抗辯權，表示拒絕給
    付，債權人之請求權利因而確定的歸於消滅，債務人即無給
    付之義務，嗣後如因法院之強制執行而為給付，因非基於債
    務人任意為之，依民法第180條第3款規定之反面解釋，債務
    人自得依不當得利之規定，請求債權人返還(最高法院97 年
    度台上字第1113號判決參照)。次按非對話而為意思表示者
    ，其意思表示，以通知達到相對人時，發生效力，民法第95
    條第1項前段亦定有明文。經查，原告以被告之本票票據請
    求權已罹於時效，故以時效抗辯得拒絕給付為由，對被告提
    起債務人異議之訴，經本院受理，而起訴狀繕本於111年1月
    11日送達被告(見本院卷第27頁)，則原告時效抗辯之意思表
    示已經於該日通知達到被告，揆諸上開說明，原告自該日起
    即無給付義務。惟於該日以前所為的給付，因為時效抗辯的
    通知尚未到達被告，所以並不發生時效抗辯的效力，被告在
    該日以前收取的金額仍是有法律上的原因。復查，互助營造
    公司係自110年11月開始扣押並移轉原告薪資債權1/3予被告
    ，並於110年11月23日、110年12月22日、111年1月21日、11
    1年1月25日、111年2月21日分別匯款21,667元、21,667元、
    21,667元、110,261元、21,667元，共計196,929元予被告，
    有匯款回條、互助營造公司之整批匯款資料清冊明細表可考
    (見本院卷第53-61頁)。故被告於111年1月11日通知到達前
    之110年11月23日、110年12月22日收取之21,667元、21,667
    元，共計43,334元，核有所本；惟被告於111年1月21日、11
    1年1月25日、111年2月21日因法院強制執行而受領之原告薪
    資共153,595元（計算式：21667+110261+21667＝153595），
    均係於原告上開時效抗辯通知到達被告後所受領，且非基於
    原告所為之任意給付，故被告受領前揭原告薪資153,595元
    部分即無法律上之原因，核屬不當得利，是原告依民法第17
    9條規定，請求被告返還153,595元，洵屬有據，逾此範圍，
    則屬無據。準此，原告據以請求確認被告持有如附表所示之
    本票對原告於超過43,334元部分之票據請求權不存在，被告
    所持有臺中法院系爭本票裁定及確定證明書為執行名義於超
    過43,334元部分對原告之財產不得為強制執行，本院系爭執
    行事件對原告所為之強制執行程序於超過43,334元部分應予
    撤銷，核屬有據，逾此範圍，則乏憑據。
　㈣至被告雖主張共同發票人李錦雲仍繼續清償款項至110年5月
    間，借款與票據債權具相關/相互影響關係，均尚未罹於時
    效，且因李錦雲一直有陸續部分清償到110年5月間，故認為
    時效應有重新起算之適用云云，惟被告就所稱共同發票人李
    錦雲仍繼續清償云云，並未舉證以實其說，所辯即難採認。
    況按票據乃文義證券及無因證券，票據上之權利義務悉依票
    上所載文義定之，與其基礎之原因關係各自獨立（最高法院
    105年度台簡上字第1號判決參照），是本票原因關係之請求
    權與本票票據之請求權本各自獨立。又按時效中斷，限於當
    事人、繼承人、受讓人之間始有效力，故時效之中斷僅有相
    對的效力。所謂當事人者，係關於致時效中斷行為之人，故
    連帶債務人中之一人對債權人承認債務，對該債務人債權之
    消滅時效雖因而中斷，但對其他債務人，債權之消滅時效並
    不中斷，最高法院亦著有56年台上字第1112號判例意旨可參
    。故縱共同發票人李錦雲有繼續清償借款，仍應與票據權利
    應分別獨立以觀，且其中斷時效之效力亦不及於原告，故核
    與本院所肯認之原告前揭所為主張部分不生影響，併予敘明
    。
  ㈤末按遲延之債務，以支付金錢為標的者，債權人得請求依法
    定利率計算之遲延利息；應付利息之債務，其利率未經約定
    ，亦無法律可據者，週年利率為百分之五；給付無確定期限
    者，債務人於債權人得請求給付時，經其催告而未為給付，
    自受催告時起，負遲延責任。其經債權人起訴而送達訴狀，
    或依督促程序送達支付命令，或為其他相類之行為者，與催
    告有同一之效力，民法第233條第1項前段、第203條、第229
    條第2項分別有明文規定。本件原告之請求，核屬無確定期
    限之給付，自應經原告催告未為給付，被告始負遲延責任。
    準此，原告請求被告給付自111年3月25日所提準備書狀繕本
    送達翌日即111年3月29日（見本院卷第119頁）起至清償日
    止，按週年利率5%計算之利息，核無不合，併予准許。
五、綜上所述，原告據以提起本訴，請求㈠確認被告持有如附表
    所示之本票對原告於超過43,334元部分之票據請求權不存在
    ，㈡被告所持有臺中法院系爭本票裁定及確定證明書為執行
    名義於超過43,334元部分對原告之財產不得為強制執行，㈢
    本院系爭執行事件對原告所為之強制執行程序於超過43,334
    元部分應予撤銷，㈣被告應給付原告153,595元，及自111年3
    月25日所提準備書狀繕本送達翌日即111年3月29日起至清償
    日止，按週年利率5%計算之利息，均為有理由，應予准許，
    逾此部分之請求，則無理由，應予駁回。
六、本件原告勝訴係就民事訴訟法第427條第1項訴訟適用簡易程
    序所為被告敗訴之判決，依同法第389條第1項第3款規定，
    就主文第四項部分應依職權宣告假執行。並依同法第392條
    第2項、第3項規定，依職權宣告被告於執行標的物拍定、變
    賣前預供擔保，得免為假執行。至原告敗訴部分，其該部分
    所為假執行之聲請，即失所附麗，應併予駁回。
七、本件事證已臻明確，兩造其餘攻擊防禦方法及證據，核與判
    決之結果不生影響，爰不一一論列，併此敘明。
八、訴訟費用負擔之依據：民事訴訟法第79條。　　
中　　華　　民　　國　　111 　年　　11　　月　　16 　日 
                  臺北簡易庭  法  官　陳仁傑 
附表：
票據種類 發票人 票面金額(新臺幣) 發票日 到期日 票據號碼 備                註 本票 李錦雲 張君逸 270,000元 104年2月18日 104年3月25日 DD273561 已聲請臺灣臺中地方法院105年度司票字第6826號本票裁定 
　　　　　　　
以上正本證明與原本無異。
如不服本判決，應於判決送達後20日內向本庭（臺北市○○區○
○○路0段000巷0號）提出上訴狀。（須按他造當事人之人數附
繕本）。如委任律師提起上訴者，應一併繳納上訴審裁判費。 
中　　華　　民　　國　　111 　年　　11　　月　　16 　日 
                              書記官　黃進傑